臺灣士林地方法院民事判決　　　　　　　 95年度訴字第483號
原　　　告　台北市士林區德華里
法定代理人　丁○○
訴訟代理人　廖振洲律師
複代理人　　謝美香
　　　　　　施宜昕律師
被　　　告　仁泉營造股份有限公司
法定代理人　戊○○
訴訟代理人　蔡本勇律師
上列當事人間請求履行協議事件，本院於民國96年6 月28日言詞
辯論終結，判決如下：
    主  文
被告應給付原告新台幣伍佰萬元，及自民國九十四年十月九日起
至清償日止按年息百分之五計算之利息。
訴訟費用新台幣伍萬壹仟零拾元由被告負擔。
    事實及理由
甲、程序方面﹕
  一、按當事人得以合意定第一審管轄法院。但以關於由一定法
      律關係而生之訴訟為限。前項合意，應以文書證之，民事
      訴訟法第24條定有明文。經查兩造就本件法律關係所生之
      訴訟合意由本院管轄，有兩造簽立之合意管轄契約書可稽
      （本院卷第31頁），依民事訴訟法第24條第1 項之規定，
      本院自有管轄權，合先敘明。
  二、又按里為地方行政區域之一，亦為全里人民之集合團體，
      既有里辦公處之組織，其由里民選舉之里長可為其代表人
      ，依法又有執行上級機關交辦及里民大會決議事務之職權
      ，縱非法人亦不失為非法人之團體，是依民事訟法第40條
      第3 項之規定，原告台北市士林區德華里應有當事人能力
      。
  三、原告起訴時之法定代理人為郭榮芳，嗣於訴訟進行中，變
      更法定代理人為丁○○，並經原告具狀聲明承受訴訟（見
      本院卷第127 、128 頁），經核並無不合，自應准許。
乙、實體方面﹕
 一、原告起訴主張﹕被告承作台北市政府工務局養工處主辦之
     磺溪堤防加固工程，因該工程施工致民國90年9 月17日納
     莉颱風時造成台北市士林區德華里文昌國小後方即文昌社
     區嚴重淹水，經多次協調，並於雙方就該淹水事件是否為
     被告施作工程所致尚有爭執時，被告即於91年9 月12日協
     調會中同意給付原告新台幣（下同）1,000 萬元（下稱第
     一次協議），分五期於91年10月26日、91年11月26日、91
     年12月26日、92年1 月26日、92年2 月26日各給付200 萬
     元。惟被告未如期給付，經原告再三催討，兩造遂於94 年
     7 月7 日再度簽訂協議書（下稱第二次協議書），約定被
     告先給付4 張支票共500 萬元（該4 張支票屆期提示業已
     兌現），其餘500 萬元之給付日期，則再行協議。嗣兩造
     未就該500 萬元之給付日期，再度協議，被告亦未給付該
     500 萬元，為此，爰依兩造第一次協議協議之契約關係，
     請求被告給付500 萬元及其遲延利息等語，並聲明﹕如主
     文所示。
  二、被告辯稱﹕
    (一)被告願給付1,000 萬元之原因，係為賠償因納莉颱風時造
      成損害之台北市士林區德華里特定里民，並非全體里民，
      協議契約之當事人並非原告，而是因該颱風實際受損害之
      台北市士林區德華里特定里民，第一次協議簽訂係由當時
      德華里里長丁○○具名，但該受有損害之特定里民並未授
      與丁○○代理權，其應屬無權代理，且未經本人承認，應
      不生效力；另被告法定代理人戊○○未經公司董事會及股
      東會同意即簽署第一次協議，其行為係無權代理，對被告
      亦應不生效。
    (二)兩造第二次協議書中記載「…雙方同意再行協議。如自即
      日起三個月內，雙方未能就上述不足伍佰萬元部份再行協
      議成立，甲方同意由陳碧峰議員將上述支票交由德華里辦
      公處全權處理」，其內容應有解除第一次協議補償金為1,
      000 萬元約定之意思表示。另行約定給付補償金為500 萬
      元，其餘500 萬元需經雙方協議同意後，方生其效力。故
      第一次協議因第二次協議書之訂定，而生解除之效力，原
      告不得再依第一次協議內容向被告請求給付500 萬元，於
      兩造未就該500 萬元另行協議有結果前，原告對被告並無
      請求權。
    (三)第一次協議為無名契約，其性質與贈與契約相似，應適用
      民法贈與之相關規定。依民法第408 條第1 項規定，被告
      得撤銷未給付部份款項之贈與，被告並已撤銷未給付部分
      款項之贈與。
    (四)是原告請求被告再給付500 萬元為無理由，並聲明﹕原告
      之訴駁回。
  三、兩造不爭執之事項：(一)兩造於91年9 月12日達成協議，第
      一次協議內容被告願意分5 期提供1,000 萬元作為納莉颱
      風文昌國小後方淹水案之淹水補償金。(二)因被告未依上開
      協議給付，兩造復於94年7 月7 日簽訂第二次協議書，由
      被告開立4 張支票共500 萬元給原告，另500 萬元，兩造
      同意再行協議。(三)前開4 張共500 萬元支票，業經原告兌
      現，餘500 萬元部分，兩造未再達成協議。(四)91年9 月12
      日達成協議前，證人甲○業已將台北市水利技師公會之淹
      水成因鑑定報告書作成投影片向兩造介紹，並已提及管湧
      發生之原因並非被告造成的。
  四、查兩造第一次協議內容被告願意分5 期給付1,000 萬元作
      為納莉颱風文昌國小後方淹水案之淹水補償金，因被告未
      依約給付，兩造遂再次簽訂第二次協議書，至起訴時被告
      已給付500 萬元，其餘500 萬元，迄未給付之事實，業據
      原告提出91年9 月12日臺北市政府工務局養護工程處納莉
      颱風期間文昌國小後方淹水案第二次協商會議紀錄（下稱
      第一次協議之協商會議紀錄）、94年7 月7 日協議書為證
      ，並為兩造所不爭執，自堪認為真實。
  五、本件兩造爭執之事項應審究者為：(一)第一次協議是否為無
      權代理而不生效力？(二)第二次協議書是否有解除第一次協
      議之效力？(三)被告主張第一次協議為類似贈與之無名契約
      ，得依民法408 條第1 項規定撤銷未給付部分款項之贈與
      ，有無理由？茲分述如下﹕
    (一)第一次協議是否為無權代理而不生效力？
      1.按解釋意思表示端在探求表意人為意思表示之目的性及
        法律行為之和諧性，解釋契約尤須斟酌交易上之習慣及
        經濟目的，依誠信原則而為之。經查：原告主張第一次
        協議契約存在兩造間，即兩造為協議契約之當事人，業
        據提出第一次協議之協商會議紀錄、第二次協議書之影
        本各1 份為證。本院觀諸第一次協議之協商會議紀錄內
        容記載：「本案承商仁泉營造股份有限公司願意提供1,
        000 萬元作為德華里90年9 月17日納莉颱風之淹水補償
        金」；第二次協議書協議書更明文記載：「仁泉營造股
        份有限公司（以下簡稱甲方）與台北市士林區德華里（
        以下簡稱乙方）茲因甲方承作臺北市政府工務局養護工
        程處主辦之磺溪堤防加固工程…造成德華里之淹水事件
        ，乙方同意甲方開立四張支票…，甲方同意由陳碧峰議
        員將上述支票交由德華里辦公處全權處理」等文字，依
        該內容可知該二次協議之當事人均載明為原告及被告，
        復斟酌納莉颱風對台北市士林區德華里地區所造成之損
        害並非只限特定里民個人，應尚有原告里內之公共設施
        ，被告欲協議之對象如非原告，而是限因風災受損害之
        台北市士林區德華里特定里民，被告焉有未於協商會議
        前查詢該等特定里民為何人？其欲各別給付之金額為若
        干？焉有未於協商會議中提及其達成協議之對象為特定
        里民之理？是原告主張第一次協議契約之當事人為兩造
        ，應堪採信，原告由簽訂當時德華里之里長丁○○代表
        簽訂，自無何無權代理可言。
      2.被告辯稱其法定代理人戊○○未經公司董事會及股東會
        同意即簽署系爭二次協議，所為之協議復屬無償給付他
        人之約定，且與公司業務經營無關，故其無代理公司簽
        署上開協議之職權，其行為乃無權代理，對被告不生效
        力乙節，為原告所否認。經查：按董事長對外代表公司
        ，公司法第208 第3 項前段定有明文，戊○○既為被告
        董事長，則自有權代表被告對外與他人為法律行為。又
        查第一次及第二次協議，係為解決納莉颱風期間發生「
        磺溪堤防加固工程」施工段內左岸里程0K+200處，因溪
        水暴漲導致水流經由尚未全部施築完成之防洪牆基礎下
        方竄入堤內，造成台北市士林區德華里文昌國小後方嚴
        重淹水損失之問題，而「磺溪堤防加固工程」係由被告
        施作，被告法定代理人同意給付該金額，係為使原告里
        內之里民不再抗議，以便工程得以順利進行，自非與被
        告公司業務經營無關，亦非單純無償給付他人。再者，
        被告承諾補償之金額為1,000 萬元，相較於被告公司之
        實收資本額160,000,000 元，被告所為之協議並非「讓
        與全部或主要部分之營業或財產」，並無公司法第185
        條第1 項第2 款應經股東會特別決議規定之適用。從而
        ，被告辯稱其法定代理人戊○○為無權代理，系爭二次
        協議對被告均不生效力云云，亦不足採。
    (二)第二次協議書是否有解除第一次協議之效力？
      原告主張第二次協議乃確認第一次協議，兩次協議均為有
      效，為被告所否認，並辯稱第二次之協議書係解除第一次
      協議，原第一次協議因經解除而不生效力云云。經查﹕證
      人乙○○於本院96年4 月19日言詞辯論期日時證稱：伊因
      當市議員而參與91年9 月12日之淹水協商會議，當時達成
      第一次協議由被告賠償1,000 萬元，之後伊當立委時，再
      度參與時，發現1,000 萬元都未給付，所以市政府再度召
      開協調會，其中有一次確定由被告先拿出500 萬元，這50
      0 萬元分好幾張支票支付，另外的500 萬元以後繼續再協
      調到底要怎麼付，但是確定要付等語（見本院卷第146 頁
      ）；證人丙○○亦於本院96年5 月24日言詞辯論期日時證
      稱：伊有參與第二次協議書簽訂過程，因為被告公司和原
      告之間有1,000 萬元的賠償協議，一直未履行，金額是1,
      000 萬元，本來要分5 期，一期200 萬元，拖了很久未給
      ，因為訴訟要繳裁判費，居民繳不出來，所以請乙○○服
      務處來協調，本來就要給付1,000 萬元，被告說先給500
      萬元，因為當初同意給付1,000 萬元，很難面對股東，50
      0 萬元怎麼攤還大家再來協議，再行協議是指尚欠500 萬
      元要如何還，一期要還多少（見本院卷第160 、161 頁）
      等語。依上開兩位參與協議證人之證詞，第二次協議書並
      無使被告第一次協議時所承諾給付之1,000 萬元債務消滅
      之意思，是被告所辯第二次協議係解除第一次協議，原第
      一次協議因經解除而不生效力云云，為不足取。
    (三)被告主張第一次協議為類似贈與之無名契約，得依民法40
      8 條第1 項規定撤銷未給付部分款項之贈與，有無理由？
      查第一次協議，係緣於納莉颱風期間發生「磺溪堤防加固
      工程」施工段內左岸里程0K+200處，因溪水暴漲導致水流
      經由尚未全部施築完成之防洪牆基礎下方竄入堤內，造成
      台北市士林區德華里文昌國小後方嚴重淹水損失，而由台
      北市政府工務局養護工程處出面，邀請市議員等人於台北
      市士林區德華里活動中心協助協商，經兩造同意所達成之
      協議，故該協議之性質，應為當事人約定，互相讓步，以
      終止爭執或防止爭執發生之和解契約。又被告承諾補償1,
      000 萬元與原告，其目的在填補原告之損失，及平息原告
      之抗爭，以使被告所承攬之「磺溪堤防加固工程」爾後順
      利進行；而其後原告之受災戶亦因已成立該協議而不再抗
      爭或另行訴訟請求；則該協議自非單純僅屬一方以自己之
      財產無償給與他方之贈與契約。被告辯稱第一次協議之性
      質為贈與契約而依民法第408 條第1 項規定撤銷未給付部
      分款項之贈與云云，亦無理由。
五、綜上所述，兩造於達成第一次協議前，證人甲○業已將台北
    市水利技師公會之淹水成因鑑定報告書作成投影片向兩造介
    紹，並已提及管湧發生之原因並非被告造成的，而被告於此
    認知基礎下仍承諾補償原告1,000 萬元，則被告自應依約履
    行契約。末按給付有確定期限者，債務人自期限屆滿時起，
    負遲延責任；遲延之債務，以支付金錢為標的者，債權人得
    請求依法定利率計算之遲延利息，應付利息之債務，其利率
    未經約定，亦無法律可據者，週年利率為百分之5 ，民法第
    229條第1 項、第233 條第1 項及第203 條分別定有明文。
    兩造第一次協議被告最後一期之履行期為92年2 月26日，第
    二次協議書兩造約定已屆清償期之500 萬元，自94年7 月7
    日起3 個月內再行協議給付方式，該再行協議3 個月期限應
    認係原告同意被告延期清償之期限，嗣兩造既未再達成任何
    協議，3 個月期滿後，被告即應負遲延責任。從而，原告本
    於第一次協議、第二次協議契約之法律關係，請求被告給付
    500 萬元及自94年10月9 日起至清償日止按年息百分之5 計
    算之利息，為有理由，應予准許。
六、本件事證已臻明確，兩造其餘攻擊防禦方法及舉證，經審酌
    與本件判決結果不生影響，爰不一一論述，併此敘明。
七、訴訟費用負擔之依據﹕民事訴訟法第78條、第87條第1 項。
中　　華　　民　　國　　96　　年　　7 　　月　　27　　日
                  民事第一庭  法  官  陳靜芬
以上正本證明與原本無異。
如對本判決上訴須於判決送達後20日內向本院提出上訴狀。
中　　華　　民　　國　　96　　年　　8 　　月　　2 　　日
                              書記官  阮弘毅
訴訟費用計算書﹕
項      目              金額（新台幣）
第一審裁判費            50,500元
證人旅費                   530元
合計                    51,030元
